臺灣高等法院民事判決　　　　　　　 99年度建上更(一)字第9號
上　訴　人
即被上訴人　昀陽營造有限公司
法定代理人　鄭朝元
訴訟代理人　謝佳伯律師
　　　　　　陳澤榮律師
被　上訴人
即　上訴人　新北市林口區公所
法定代理人　莊茂盛
訴訟代理人　胡盈州律師
　　　　　　陳麗芬律師
上列當事人間給付工程款事件，兩造對於民國97年7月11日臺灣
板橋地方法院第一審判決（96年度建字第120號）各自提起上訴
，經最高法院第一次發回更審，本院於100年1月4日言詞辯論終
結，判決如下：
    主  文
原判決關於命上訴人新北市林口區公所給付超過新臺幣貳佰肆拾
萬捌仟玖佰零元及其法定遲延利息，暨其餘新臺幣肆拾柒萬
仟佰拾元自民國九十四年十二月三十一日起至民國九十
六年十二月十九日止之利息部分，與上開部分假執行之宣告，並
訴訟費用之裁判均廢棄。
上開廢棄部分，被上訴人昀陽營造有限公司在第一審之訴及假執
行之聲請均駁回。
上訴人昀陽營造有限公司之上訴，及上訴人新北市林口區公所其
餘上訴均駁回。
第一審及發回前第三審訴訟費用由被上訴人新北市林口區公所負
擔百分之六十，餘由上訴人昀陽營造有限公司負擔。第二審訴訟
費用關於上訴人昀陽營造有限公司上訴部分，由上訴人昀陽營造
有限公司負擔；第二審訴訟費用關於上訴人新北市林口區公所上
訴部分，由上訴人新北市林口區公所負擔百分之六十八，餘由被
上訴人昀陽營造有限公司負擔。
    事實及理由
壹、程序方面
    被上訴人即上訴人新北市林口區公所（下稱林口區公所）原
    名臺北縣林口鄉公所，於本院審理期間，改制為林口區公所
    ，業據其法定代理人蔡茂盛具狀陳明在卷（見本院卷第152
    頁至第156頁），經核並無不合，併此指明。
貳、實體方面
一、上訴人即上訴人所昀陽營造有限公司（下稱昀陽公司）起訴
    主張：伊於民國94年5月20日，就林口區公所全鄉停車場整
    修美化工程（下稱系爭工程），與林口區公所簽訂工程契約
    （下稱系爭契約）。系爭工程業經伊施作完工，並經林口區
    公所於同年12月15日驗收（複驗）合格；約定之一年保固期
    間，亦於95年12月15日屆滿。詎林口區公所仍有工程尾款新
    臺幣（下同）357萬7175元（下稱系爭尾款）及保固金47 萬
    3333元（下稱系爭保固金，與系爭尾款合稱系爭款項）拒不
    給付返還。爰依系爭契約之法律關係，求為命林口區公所給
    付伊405萬0508元，及其中357萬7175元自94年12月31日起，
    其餘47萬3333元自訴狀繕本送達翌日（96年12月20日）起，
    均加付法定遲延利息之判決。
二、林口區公所則以：昀陽公司施作系爭工程中之六處停車場新
    設入口地標，於玄武岩原石柱工項（下稱系爭石柱工項）所
    使用之玄武岩石柱（下稱系爭石柱），產自中國大陸，違反
    系爭契約第2條第1項約定。且未施作工程單價分析表（下稱
    系爭分析表）號編09所列之石材拋光陰刻工項（下稱系爭拋
    刻工項，與系爭石柱工項合稱系爭工項），經伊通知仍未改
    善，伊得扣減系爭工程款項207萬5812元（下稱系爭扣款）
    。又昀陽公司逾期未改正系爭工項等瑕疵（下通稱為系爭瑕
    疵），伊尚得依系爭契約第17條第1項、第4項之約定，課以
    319萬2000元之懲罰性違約金（下稱系爭違約金）。是經伊
    以系爭扣款及系爭違約金合計526萬7812元之金額為抵銷，
    昀陽公司已無系爭款項可得請求等語置辯。
三、本件經原審判決林口區公所應給付昀陽公司357萬7175元，
    ，及自94年12月31日起至清償日止，按週年利率5％計算之
    利息，昀陽公司其餘之訴駁回。兩造各就原審判決其敗訴部
    分提起上訴。本院前審判決林口區公所應再給付昀陽公司47
    萬3333元，及自96年12月20日起至清償日止，按週年利率5
    ％計算之利息；林口區公所之上訴駁回。經最高法院廢棄發
    回本院，昀陽公司之上訴聲明為：(一)原判決不利於昀陽公司
    之部分廢棄。(二)林口區公所應再給付昀陽公司47萬3333元，
    及自96年12月20日起至清償日止之法定遲延利息。(三)願供擔
    保請准宣告假執行。林口區公所之答辯聲明為：(一)上訴駁回
    。(二)如受不利之判決，願供擔保請准免為假執行之宣告。林
    口區公所之上訴聲明為：(一)原判決不利於林口區公所之部分
    廢棄。(二)上開廢棄部分，昀陽公司在第一審之訴及假執行之
    聲請均駁回。昀陽公司之答辯聲明為：上訴駁回。
四、兩造不爭執之事實（見本院卷第33頁，並依判決格式修正或
    刪減文句，或依爭點論述順序整理內容）
（一）昀陽公司於94年5月20日與林口區公所簽訂系爭契約，承
      攬系爭工程，並於同月24日開工，至同年12月15日驗收（
      複驗），保固期間為1年，保固保證金為47萬3333元（即
      系爭保固金），結算工程總價為1577萬7754元。惟林口區
      公所除給付昀陽公司工程款1172萬7246元，尚有工程尾款
      357萬7175元（即系爭尾款）、系爭保固金，合計405萬05
      08元未付。
（二）系爭契約第2條第1項約定：「乙方（即昀陽公司）給付甲
      方（即林口區公所）之標的，原產地不得為中國大陸。惟
      該標的若符合下列全部規定者，不在此限：(一)依條約、協
      定或法令得輸入臺灣地區之財物或勞務；且(二)規格、功能
      、效益優於臺灣地區廠商所生產或有供應符合本契約規定
      之財物，或臺灣地需廠商未生產該財物或供應勞務；且…
      …(四)經乙方檢具下列申請書，並經林口鄉公所同意者：…
      …」（見原審卷第7頁至第8頁）。
（三）依系爭分析表號數9新設入口地標中，有約定昀陽公司必
      須施作「石材拋光陰刻」之工程項目（即系爭拋刻工項）
      。
（四）系爭契約第10條第1項、第2項分別約定：「本契約履約期
      間，甲方得將視案件性質及實際需要指派工程司駐場，代
      表甲方監督乙方履行本契約各項約定應辦事項…」、「甲
      方監造單位的職權如下（甲方可視需要調整）：(一)本契約
      規格之解釋…」。
（五）系爭石柱6座均未進行拋光。
（六）系爭石柱之字體部分，僅須將該字體之陰刻鑿痕不整齊部
      分，以小型工具磨平為已足，毋須將整個字體拋光。關於
      系爭石柱之字體部分，林口區公所對於昀陽公司提出之給
      付，未主張有瑕疵。
（七）上揭事實，並有兩造不爭執其形式真正（見本院卷第60頁
      背面）之系爭契約、系爭分析表、驗收（複驗）紀錄、入
      口地標詳圖、驗收紀錄（均影本）附卷可稽（分見原審卷
      第6頁至第32頁、第67頁、第92頁、本院前審卷第33頁、
      第83頁），自堪信為真實。
五、經本院於99年7月1日與兩造整理並協議簡化之爭點為（見本
    院卷第33頁背面至第34頁，並依本院論述之先後與妥適，而
    調整其順序、內容）
（一）林口區公所以系爭石柱違反系爭契約第2條第1項約定為由
      ，而扣減系爭扣款，有無理由？
  １、系爭石柱原產地是否為中國大陸？豪運石業有限公司（下
      稱豪運公司）之回函（下稱系爭回函，見本院前審卷第
      120 頁）及郭永池之證言，得否作為認定系爭石柱之產地
      在中國大陸之依據？
  ２、林口區公所有無收受豪運公司出廠證明（下稱系爭出廠證
      明，見本院前審卷第74頁）？系爭出廠證明，得否作為昀
      陽公司檢具書面聲請並經林口鄉公所同意之依據？
  ３、系爭石柱是否經昀陽公司檢具書面聲請，並經林口區公所
      同意而得使用？
  ４、林口區公所有無要求昀陽公司應提出載有系爭石柱原產地
      之證明書？如有，係於何時提出要求？
（二）林口區公所以昀陽公司未施作系爭拋刻工項，而有系爭瑕
      疵為由，扣減系爭扣款，有無理由？
  １、系爭拋刻工項是否指系爭石柱字體部分之拋光陰刻？系爭
      拋刻工項是否指系爭石柱部分應拋光陰刻？
  ２、系爭拋刻工項施作有無瑕疵？
  ３、昀陽公司得否依系爭契約第10條約定、民法第224條及第4
      96條規定，而主張林口區公所不得扣減系爭扣款？
（三）系爭工程是否完工？
  １、依易揚禮之證言、原證二之工程結算驗收證明書（見原審
      卷第32頁、本院前審卷第84頁，下稱系爭驗收證明）、原
      證七（見原審卷第92頁、本院前審卷第85頁，下稱原證七
      ）及原證八（見原審卷第93頁，下稱原證八），得否證明
      系爭工程已完工？
  ２、系爭工程是否因有系爭瑕疵而未完工？
（四）林口區公所以昀陽公司有系爭瑕疵，課以系爭違約金，有
      無理由？
（五）昀陽公司請求林口區公所給付系爭款項，有無理由？
六、茲就爭點分別論述如下
（一）林口區公所以系爭石柱違反系爭契約第2條第1項約定為由
      ，而扣減系爭扣款，為有理由。
  １、昀陽公司不能證明系爭石柱原產地非在中國大陸，即應認
      系爭石柱之原產地係在中國大陸。
    昀陽公司係以：於98年1月1日前，依法不得由大陸進口玄
      武岩至臺灣。惟系爭工程係於94年12月15日驗收合格，可
      見系爭石柱係於94年12月15日前採購、施作拋光刻字完成
      。因當時無法自中國大陸進口玄武岩原石柱，故豪運公司
      販賣予伊之系爭石柱，其原產地應不可能為中國大陸。林
      口區公所主張系爭石柱違反系爭契約第2條約定，應就該
      變態事實負舉證責任云云。
    然按，當事人主張有利於己之事實者，就其事實有舉證之
      責任。但法律別有規定，或依其情形顯失公平者，不在此
      限。民事訴訟法第277條定有明文。又昀陽公司給付林口
      區公所之標的，原產地不得為中國大陸，惟經昀陽公司檢
      具申請書，並經林口區公所同意者，不在此限，此觀諸系
      爭契約第2條約定第1項即明，且兩造所無異詞（見上四之
      （二）所載）。基此而論，系爭石柱原產地非在中國大陸
      之事實，應由昀陽公司負舉證之責。
    經查，台北市石材商業同業公會（下稱石材公會）99年9
      月24日（九十九）北俊石會字第060號函（見本院卷86頁
      ，下稱石材公會函）載及：玄武岩產地有越南、福建漳浦
      、澎湖等處，很難由原石外表判斷由何處生產；石材業界
      皆由進口廠商提供進口報單證明原石來處，海關及廠商皆
      應存檔等情。據此可知，昀陽公司既因履行系爭契約而向
      豪運公司購買系爭石柱，當由昀陽公司向豪運公司取得系
      爭石柱之來處，以證明系爭石柱之原產地非在中國大陸，
      至為明悉。
    次查，審諸證人即豪運公司業務經理郭永池結稱：伊不知
      道系爭石柱之原產地；伊於12年前（按應86年間）進入豪
      運公司，工廠內有12支玄武岩原石柱；昀陽公司到工廠看
      到，就買了系爭石柱，該12支玄武岩原石柱究竟是從何處
      進口，已無資料可供查閱等語（見本院前審卷第155頁背
      面至第156頁）以察，可見系爭石柱乃因時間久遠，豪運
      公司已無相關資料得以查閱其進口處，而郭永池之證言，
      未證明系爭石柱之原產地係在中國大陸，且昀陽公司購買
      系爭石柱時，未向豪運公司要求原產地證明等節，均甚明
      確。
    再查，系爭回函（見本院前審卷120頁）僅載明玄武岩產
      地為福建省赤湖鎮，未敘明系爭石柱原產地在中國大陸，
      自不能以系爭回函證明系爭石柱原產地究為中國大陸或他
      處，至屬明悉。又觀諸系爭出廠證明（見本院前審卷第74
      頁），亦未述及系爭石柱之原產地，是不能為系爭石柱之
      原產地證明，要屬明白。
    復查，本院函請豪運公司提出其與昀陽公司之系爭石柱之
      買賣合約書及買賣發票（見本院卷第54頁）。惟豪運公司
      先後復稱「時間上已過太多年，並未有買賣合約存檔」（
      見本院卷第85頁）「時間已久，經會計師查詢，無法查出
      」（見本院卷第92頁）等情。是以，系爭石柱之出賣人豪
      運公司無法證明其原產地，應可確定。
    另查，細譯郭永池證稱：玄武岩產地只有越南、福建赤湖
      鎮、澎湖桶盤島等，因為豪運公司公司15年前（按即83年
      間）在赤湖鎮有設工廠，故伊於系爭回函稱玄武岩產地為
      福建赤湖鎮；澎湖桶盤島之玄武岩現正申請世界遺產中，
      而該島之玄武岩從未被開採過，所以系爭石柱產地絕不可
      能是澎湖；豪運公司在越南沒有設立公司、工廠等語（見
      本院前審卷第155頁背面至第156頁）可知，系爭石柱原產
      地不是澎湖、而豪運公司在越南未設公司或工廠，且豪運
      公司曾於83年間以前在大陸福建赤湖鎮有設工廠，郭永池
      於86年間進入豪運公司服務時，系爭石柱即存在於豪運公
      司（見上所引之證言）等節，均堪以確認。是則，徵諸
      經驗法則，系爭石柱之原產地為中國大陸福建赤湖鎮，應
      具相當可能性。
    至於，昀陽公司另稱：供製碑或建築用玄武岩（含青斗石
      ）及其製品，係98年1月1日起方得由大陸進口臺灣云云。
      然縱有上揭規定，亦不排除經由轉口方式將中國大陸玄武
      岩進口臺灣之可能。蓋郭永池曾於本院前審證稱「該12
      支玄武岩原石柱在我進入公司前就有庫存，我不知從何處
      來的，因大陸與臺灣不能直接進口原石，有可能自越南轉
      口，已無資料可供查閱」等語，雖未見諸筆錄，但為兩造
      所無異詞（見本院卷第133頁背面、第121頁）。準此可見
      ，昀陽公司上揭所述，亦未否定系爭石柱之原產地係於中
      國大陸之情況。
    卷查，審諸系爭契約既約定系爭石柱原產地不得為中國大
      陸，否則應經林口區公所同意；系爭石柱係由昀陽公司向
      豪運公司購買，則其原產地之證明，應由處於優勢容易舉
      證之昀陽公司負舉證之責；參以上、之論述內容，系
      爭石柱之原產地最可能為中國大陸等節以考，昀陽公司應
      舉證證明系爭石柱原產地非在中國大陸，始符公平，且合
      舉證責任分配原則，至為明確。然而，昀陽公司既不能證
      明系爭石柱原產地非在中國大陸，即應認系爭石柱之原產
      地係在中國大陸，洵堪認定。
  ２、林口區公所雖有收受系爭出廠證明，然系爭出廠證明，尚
      不能作為昀陽公司檢具書面聲請並經林口區公所同意之依
      據。
    第查，林口區公所不爭執曾收受系爭出廠證明等情（見本
      院卷第122頁），且系爭出廠證明係林口區公所於本院前
      審所提出（見本院前審卷第73頁），尤見昀陽公司主張：
      系爭出廠證明乃伊交由林口區公所收執等情，堪予採信。
    昀陽公司係以：縱認系爭石柱原產地為中國大陸，然系爭
      出廠證明乃於系爭工程驗收前提出，並經林口區公所確認
      符合系爭石柱出廠證明之文件，應得作為伊檢具書面聲請
      ，且經林口區公所同意之依據云云。
    惟按，倘系爭石柱原產地在中國大陸，於符合系爭契約第
      2條第1項第1款至第3款所示全部規定，由昀陽公司檢具書
      面申請，並經林口區公所同意時，則無違系爭契約義務，
      此觀諸系爭契約第2條第1項約定即明。又上揭書面申請，
      應檢附規格、功能、效益比較表；經濟部之證明文件；切
      結書等資料，系爭契約第2條第1項第4款亦有約定。且承
      上１之之規定及說明意旨，昀陽公司是否提出書面申請
      ，而經林口區公所同意，應由昀陽公司負舉證之責。
    卷查，系爭出廠證明並無隻字片語敘及系爭石柱之原產地
      ，亦未說明系爭石柱之原產地係中國大陸，而申請林口區
      公所同意等相類意旨，要難據之為林口區公所同意以原產
      地為中國大陸之系爭石柱為給付標的，堪屬明確。
    況且，依上所示之約定意旨，昀陽公司提出書面申請時
      ，尚應檢附相關證明文件供林口區公所為審查，據為是否
      同意之依憑。乃昀陽公司就此部分全無證據聲明，且系爭
      出廠證明亦無任何記載，自難憑其空言，即認林口區公所
      因收受系爭出廠證明，係作為昀陽公司檢具書面聲請並經
      林口區公所同意之依據，至為明灼。
  ３、系爭石柱未經昀陽公司檢具書面聲請，並經林口區公所同
      意而得使用。
    昀陽公司係以：伊提出系爭出廠證明，並經林口區公所驗
      收合格完畢，可見伊交付林口區公所之系爭石柱，業因伊
      檢附文件並經林口區公所同意而驗收完畢。況系爭石柱原
      產地為何，非系爭契約之重要內容，林口區公所於驗收前
      未要求伊提出產地證明，自以收受系爭出廠證明為已足云
      云。
    然查，系爭石柱原產地不得為中國大陸，除非符合系爭契
      約第2條第1項各款情形，且經昀陽公司書面申請，並經林
      口區公所同意，業經認定如上１、２所述，自為昀陽
      公司履行交付系爭石柱義務所應遵守，甚為明悉。至昀陽
      公司違反此約定之效果如何？系爭石柱之原產地是否為系
      爭契約之重要內容，要屬別一問題。
    第查，系爭出廠證明不能作為昀陽公司檢具書面聲請並經
      林口區公所同意之證明，業經認定如上２所述，而昀陽公
      司復未提出其他符合系爭契約第2條第1項第4款約定之書
      面文件，證明林口區公所同意系爭石柱之原產地為中國大
      陸，當不能以系爭工程經過驗收或系爭出廠證明交付林口
      區公所，即認系爭石柱業經昀陽公司檢具書面聲請，並經
      林口區公所同意而得使用，至堪認定。
  ４、林口區公所曾要求昀陽公司應提出載有系爭石柱原產地之
      證明書。
    昀陽公司係以：伊於系爭工程辦理驗收前，全部工程業已
      完工，並已交付系爭出廠證明予林口區公所，林口區公所
      未再要求伊應提出系爭石柱原產地之證明書云云。
    但查，林口區公所於95年9月間辦理系爭工程決算時，查
      覺系爭工程施作完成之實品價值，與系爭契約所列單價不
      符，曾函請昀陽公司提出物料價值證明文件等事實，有形
      式真正為昀陽公司所不爭執（見本院卷第34頁）之林口區
      公所95年9月29日北縣林工字第0950018034號函附卷可稽
      （見原審卷第62頁，下稱林口區公所950929函），堪認為
      真正。
    復查，林口區公所950929函載明：依系爭契約第15條第10
      項約定，請昀陽公司提出物料價值文件，以釐清確保雙方
      權益等語。而系爭契約第15條第10項則約定：昀陽公司履
      約所供應或完成之標的，應符合系爭契約規定，無減少或
      滅失價值或不適於通常或約定使用之瑕疵，且為新品等節
      。因此，林口區公所辯稱：林口區公所950929函係要求提
      出系爭石柱之原產地證明等節（見本院卷第122頁至第123
      頁），已非無據。
    況按，第493條至第495條所規定定作人之權利，如其瑕疵
      自工作交付後經過一年始發見者，不得主張。工作為建築
      物或其他土地上之工作物或為此等工作物之重大之修繕者
      ，前條所定之期限，延為五年。民法第498條第1項、第49
      9條分別定有明文。
    且查，縱林口區公所950929函未明確要求昀陽公司提出系
      爭石柱之原產地證明，然林口區公所於本院前審98年1月
      16日到院之民事調查證據聲請(二)狀載及：系爭出廠證明不
      能證明系爭石柱原產地並非中國大陸等情（見本院前審卷
      第73頁）。而昀陽公司於本院前審提出之98年2月10日到
      院答辯(二)暨聲請調查證據狀亦主張：有關系爭石柱之原產
      地，已經伊提出系爭出廠證明供上訴人查驗等語（見本院
      前審卷第81頁背面）。從而，林口區公所確曾要求昀陽公
      司應提出載有系爭石柱原產地之證明書，惟昀陽公司僅以
      系爭出廠證明為主張等節，堪以確定。
    據此，林口區公所以系爭石柱違反系爭契約第2條第1項約
      定為由，抗辯應扣減系爭扣款，應屬有據。至其得扣減之
      金額，另詳如下（四）之７、８、９所示，附此說明。
（二）林口區公所以昀陽公司未施作系爭拋刻工項，而有系爭瑕
      疵為由，扣減系爭扣款，為有理由。
  １、系爭拋刻工項非僅指系爭石柱字體部分之拋光陰刻，而係
      指系爭石柱部分應拋光陰刻。
    昀陽公司係以：觀諸證人易揚禮即林口區公所承辦系爭工
      程人員之證言內容，並佐諸證人陳國輝之證詞，足徵系爭
      拋刻工項，乃指系爭玄武岩字體部分之拋光陰刻，而非指
      系爭石柱部分應拋光陰刻云云。
    經查，系爭分析表號數9新設入口地標中，約定昀陽公司
      必須施作系爭拋刻工項；系爭石柱6座均未進行拋光；系
      爭石柱之字體部分，僅須將該字體之陰刻鑿痕不整齊部分
      ，以小型工具磨平為已足，毋須將整個字體拋光；關於系
      爭石柱之字體部分，林口區公所對於昀陽公司提出之給付
      ，未主張有瑕疵等節，為兩造所不爭執（見上四之（三）
      、（五）、（六）所示），自堪認為實在。
    復查，石材公會函指明：業界所謂石材拋光陰刻，是將所
      處理之石材材料，進行刻字部分之局部範圍或全部表面區
      域拋光處理後，再行凹痕刻字；拋光陰刻之作業程序→將
      材料先進行手工局部或全部拋光處理→膠布字體貼於石頭
      上→再行機器噴砂字體→凹槽細鑿或機切處理→字體周邊
      修整→即為完成陰刻加工等節（見本院卷第86頁）。由是
      可知，石材拋光係指石材之局部範圍或全部表面拋光，陰
      刻字體沒有拋光手續，乃石材業界之經驗法則，應可確定
      。
    且查，石材公會至系爭工程現址勘驗結果，認為「現場石
      材字體未進行拋光處理，僅可稱陰刻」，核與郭永池證稱
      ：系爭石柱刻字部分只能陰刻，因為字體太小，無法用機
      器拋光；系爭石柱字體部分，只有陰刻上漆，未拋光；系
      爭石柱部分未拋光處理等語（見本院前審卷156頁）相合
      ，堪予採取。
    是以，審諸石材公會函示意旨及郭永池之上開證言內容以
      觀，顯見石材之拋光陰刻作業程序，必先將石材進行手工
      局部或全部拋光處理。易言之，拋光係指石材之局部範圍
      或全部表面拋光，於石材拋光後，始於石材進行字體陰刻
      加工。然昀陽公司主張：系爭拋刻工項係先陰刻字體，再
      單獨就字體為拋光云云，要與石材公會函、郭永池之證言
      相悖，實非可採。
    甚且，系爭石柱之字體部分既僅進行陰刻，而未拋光（見
      上所引之石材公會函示意旨），亦難以進行拋光（見上
      之郭永池證言內容），則昀陽公司就系爭拋刻工項之拋
      光究竟何所指？要難為合理解釋。
    況且，系爭拋刻工項之施作順序為先石材拋光，再進行字
      體陰刻，而非先進行字體陰刻，再予拋光。由是可見，易
      揚禮證稱：陰刻後將字體鑿痕拋光云云（見本院前審卷第
      166頁背面至第167頁），顯不足取。
    準此，系爭拋刻工項非僅指系爭石柱字體部分之拋光陰刻
      ，而係指系爭石柱部分應拋光陰刻，實堪認定。
  ２、系爭拋刻工項施作確有瑕疵。
    昀陽公司係以：系爭契約乃易揚禮製作，伊業依其原意履
      行，並無瑕疵。況系爭工程業經監造人員、主驗人員驗收
      複驗合格，且於驗收時就系爭拋刻工項進行詳細審查，則
      伊就系爭拋刻工項之施作要無瑕疵云云。
    然查，系爭拋刻工項係指系爭石柱部分應拋光陰刻等情，
      業經認定如上１所載。而依系爭分析表號數09新設入口地
      標中，約定昀陽公司必須施作系爭拋刻工項；系爭石柱6
      座均未進行拋光等節，亦如上１之所述。是則，系爭拋
      刻工項確有未完成施作之瑕疵，堪以認定。
    再者，觀諸系爭契約之入口地標詳圖（見原審卷第61頁）
      ，對於石材材質、風車造型、字體大小、植株種類、卵石
      寬度等項，約定甚為詳細以察，足徵林口區公所所辯：系
      爭工程停車場新設入口地標之系爭石柱，乃為工程之美化
      重點所在，系爭拋刻工項能反映系爭石柱之光澤，展現其
      石材美觀等語，應屬可採。
    從而，昀陽公司未進行系爭石柱之拋光處理，即未施作系
      爭拋刻工項，而有瑕疵，洵堪認定。
  ３、昀陽公司不得依系爭契約第10條約定、民法第224條及第
      496條規定，而主張林口區公所不得扣減系爭扣款。
    昀陽公司係以：易揚禮為林口區公所員工，且為系爭工程
      之監造人員，是其於系爭工程進行所為之解釋縱有錯誤，
      應視同為林口區公所之責任。況監造單位即指監工，系爭
      契約未約定監造單位必須為林口區公所以外之第三人。且
      系爭契約為林口區公所製作，焉能認為系爭工程無該約款
      之適用。甚至，系爭驗收證明之驗收意見欄載有「隱蔽部
      分及未抽驗部分由監造單位負責」，益證易揚禮即屬監造
      單位云云。
    第按，關於系爭契約之監造作業，系爭契約第10條第1項
      、第2項分別載明「本契約履約期間，甲方（按指林口區
      公所）得將視案件性質及實際需要指派工程司駐場，代表
      甲方監督乙方（按指昀陽公司）履行本契約各項約定應辦
      事項。如甲方委託其他廠商執行監造作業時，甲方應通知
      乙方，其職權同甲方指派之工程司」「甲方監造單位所指
      派的代表，其對乙方之指示與監督行為，效力同甲方監造
      單位」「甲方監造單位的職權如下（甲方可視需要調整）
      ：(一)本契約規格之解釋。(二)工程設計、品質或數量變更之
      審核。」
    然而，林口區公所否認系爭工程有依系爭契約第10條第1
      項約定指派工程司駐場，亦未有委託監造單位情事，至易
      揚禮為系爭工程之監工，而非系爭契約第10條第1項所謂
      之工程司或監造單位（見本院卷第126頁）。參諸系爭契
      約第10條第1項意旨以觀，林口區公所並無指派或委託工
      程司、監造單位之義務，昀陽公司復未舉證證明林口區公
      所就系爭工程，曾指派或委託易揚禮為工程司或監造單位
      ，即空言主張易揚禮屬系爭契約之工程司或監造單位，已
      非可採。
    且查，系爭契約第11條關於工程品管第一項敘明「乙方應
      對本契約之內容充分瞭解，並切實執行。如有疑義，應在
      履行前向甲方提請澄清，否則應依照甲方的解釋辦理」。
      但昀陽公司關於系爭拋刻工項應如何解釋、是否應為系爭
      石材之拋光、抑或僅就字體為陰刻等項，未有依系爭契約
      第11條向林口區公所提請澄清之舉，焉能以易揚禮之證言
      ，即解免其契約責任。
    況查，易揚禮證稱：系爭拋刻工項僅指字體部分要拋光陰
      刻，石柱部分不用拋光云云（見本院前審卷第166頁背面
      ），要係易揚禮於本件訴訟所為之證述，尚不能據以認定
      昀揚公司因受易揚禮之指示，致未施作系爭拋刻工項等節
    甚者，林口區公所至遲於95年9月29日，即就昀陽公司未
      施作系爭拋刻工項為爭執。觀諸石材公會函及郭永池之證
      言，可見系爭拋刻工項應如何施作，要屬石材業界之通常
      經驗，昀陽公司尤無諉為不知之理。基此，昀揚公司以易
      揚禮為林口區公所之監工，而圖免未施作系爭拋刻工項之
      責，更非可取。
    至按，工作之瑕疵，因定作人所供給材料之性質或依定作
      人之指示而生者，定作人無前三條所規定之權利。但承攬
      人明知其材料之性質或指示不適當，而不告知定作人者，
      不在此限。民法第496條固有明文。惟昀陽公司並未舉證
      證明其未施作系爭拋刻工項，係受林口區公所之指示，自
      不能據此而免瑕疵之責。至易揚禮之個人意見，當不能代
      表林口區公所，併此指明。
    另按，債務人之代理人或使用人，關於債之履行有故意或
      過失時，債務人應與自己之故意或過失負同一責任。但當
      事人另有訂定者，不在此限。民法第224條雖有明定。然
      林口區公所否認其代理人或使用人有何故意或過失行為，
      昀陽公司空言為此主張，亦非可採。
    末查，陳國輝雖證稱：伊於現場驗收時，曾問易揚禮，拋
      光是何意，易揚禮說是在字體陰刻地方要拋光，整個玄武
      岩原石保持原樣等語（見本院卷第78頁）。但陳國輝既發
      現系爭拋刻工項之施作問題，可見林口區公所對於系爭拋
      刻工項之瑕疵，非無爭議可能，此其一。且易揚禮個人意
      見不足代表林口區公所，業經認定如上所示，則易揚禮
      縱曾對陳國輝為此表示，亦不能解免昀陽公司責任，此其
      二。況證人邱義有則否認有人提出系爭石材應整顆拋光問
      題（見本院卷第80頁），尤徵系爭拋刻工項之施作問題，
      未於系爭工程驗收時成為兩造討論重點，亦堪認定，此其
      三。據此，陳國輝之證言亦不足資為有利昀陽公司之判斷
      ，至為明灼。
    因此，昀陽公司據系爭契約第10條約定、民法第224條及
      第496條規定，而主張林口區公所不得扣減系爭扣款，要
      非可採，洵堪認定。從而，林口區公所以昀陽公司未施作
      系爭拋刻工項，而有系爭瑕疵為由，抗辯應扣減系爭扣款
      ，亦屬有據。至其得扣減之金額，另詳如下（四）之７、
      ８、９所述，併此說明。
（三）系爭工程業已完工。
  １、依易揚禮之證言、系爭驗收證明、原證七及原證八，得證
      明系爭工程已完工。
    林口區公所辯以：易揚禮、陳國輝之證言，均係附和昀陽
      公司主張，不足採信；伊受易揚禮矇蔽，誤將系爭驗收證
      明用印完成，但於發出前，即發現系爭工程未全部完工，
      即系爭石柱應拋光而未拋光，故未將系爭驗收證明正本發
      予昀陽公司；昀陽公司取得之系爭驗收證明影本，係以報
      稅參考為由騙取而來云云。
    惟查，審諸證人邱義有結稱：伊確於系爭驗收證明、原證
      七及本院前審卷第83頁之驗收紀錄（下稱系爭驗收紀錄）
      蓋印，代表系爭工程驗收合格；原證七係因初驗發現有缺
      失，事後經改善後，經業務單位確認合格，准予驗收之意
      ；系爭驗收紀錄及原證七都是正式驗收，系爭驗收紀錄時
      ，伊有去工程現場，複驗由業務單位負責，故原證七伊未
      去工程現場，而依業務單位審查結果蓋章；伊於97年7月
      31日自林口區公所離職，離職前未聽說政風單位要求重新
      驗收系爭工程等語（見本院卷第79頁背面至第80頁）以察
      ，顯見系爭驗收證明、原證七及系爭驗收紀錄形式皆屬真
      正，而林口區公所空言否認系爭驗收證明之形式真正（見
      本院卷第60頁背面），要非可採，此其一。邱義有原為林
      品區公所之主計人員（見本院卷第79頁），林口區公所對
      其證言之可信，未曾質疑（見本院卷第127頁至第128頁）
      ，要與易揚禮、陳國輝之情形不同，足徵邱義有之證言應
      屬可採，此其二。是以，倘陳國輝、易揚禮之證言與邱義
      有相符之處，應符實情，此其三。
    復查，徵諸證人陳國輝證稱：原證七所謂「本次驗收合格
      准予驗收」，係表示第一次驗收有瑕疵，要求改正，再複
      驗，這是第二次驗收，本次驗收合格表示改善有符合圖說
      規定；系爭工程經昀陽公司向林口區公所報完工後，檢具
      竣工圖、完工數量結算書、現場照片，把這些完工的資料
      會同監工去確認，確實有完工後，再由主辦工程人員，簽
      請初驗，系爭工程的監工及主辦都是易揚禮，簽請初驗是
      易揚禮簽的；系爭驗收紀錄要求改善部分，昀陽公司已經
      完成改善，就認定複驗合格，即作成原證七等情（見本院
      卷第77頁至第78頁）以考，益見陳國輝之證言與邱義有大
      致相合，林口區公所空言指摘陳國輝之證言內容，應非可
      取，乃其一。系爭工程確經作成原證七，應有複驗合格准
      予驗收情事，乃其二。又原證七既已作成，則系爭驗收證
      明即屬真正，應無可疑，乃其三。
    職此，佐諸昀陽公司主張系爭工程於94年10月7日申報完
      工；林口區公所於94年11月30日函覆，訂於94年12月7日
      下午3時30分辦理驗收作業，請昀陽公司攜帶竣工圖說參
      加，且提出形式真正為林口區公所所不爭執（見本院卷第
      60頁背面）之昀陽公司94年10月7日陽字第94100702號函
      、林口區公所94年11月30日北縣林工字第0940023960號函
      （均影本，分見本院卷第116頁、第117頁）等節以觀，足
      見系爭工程確已完工，並經林口區公所辦理驗收，至為明
      悉。
    況且，系爭驗收證明除易揚禮之用印外，尚有工務課課長
      謝炎龍、技士陳國輝、佐理員邱義有及林口區公所之關防
      ，顯見系爭工程確已驗收合格，否則奈何除易揚禮外，尚
      有其他三人於系爭驗收證明書用印？林口區公所辯稱：因
      受易揚禮矇蔽而作成，但於發出前，即發現系爭工程未全
      部完工云云，不惟與邱義有證稱未聽說政風單位要求重新
      驗收系爭工程等節不符，尤屬空言，未舉證以實其說，自
      難採信。
    此外，證人易揚禮亦結稱系爭驗收證明之真正等語（見本
      院前審卷第167頁），核與上開證據相合，故易揚禮此部
      分證言，亦堪採信。從而，綜觀易揚禮之證言、系爭驗收
      證明、原證七、原證八及上開證據取捨、認定，堪認系爭
      系爭工程業已完工，至為明悉。
  ２、系爭工程之完工，與系爭瑕疵有無，要屬二事。
    經按，系爭契約第15條第2項第4款約明「乙方不得因甲方
      辦理查驗、測試或檢驗，而免除其依本契約所應履行或承
      擔之責任及費用之負擔。」基此而論，縱系爭工程業已完
      工，且經林口區公所驗收合格，仍不解免昀陽公司依系爭
      契約應負之責任，應屬明確。
    承上，系爭石柱確有違反系爭契約第2條第1項約定情事，
      且昀陽公司未施作系爭拋刻工項，有系爭瑕疵等節，業分
      別經認定如上（一）、（二）所載。以故，雖系爭工程業
      已完工，然林口區公所仍得以系爭瑕疵等情，向昀陽公司
      為系爭扣款之抵銷抗辯，洵堪確定。
（四）林口區公所為抵銷抗辯之系爭扣款134萬3004元、系爭違
      約金26萬8601元等部分，應屬可採。逾此部分之抵銷抗辯
      ，則屬無據。
  １、昀陽公司係以：系爭石柱不因產地而異其價值，況林口區
      公所於系爭工程完工驗收後，始主張系爭石柱原產地與系
      爭契約約定不符、有系爭瑕疵等情，均屬依通常檢查能發
      見之瑕疵，應認林口區公所已承認其所受領之物；系爭違
      約金以伊未於期限內完工為要件，伊業於期限內申報完工
      ，林口區公所不得再處系爭違約金；縱有系爭瑕疵，伊係
      基於易揚禮於施工中所為指示，林口區公所屬與有過失，
      應減輕或免除賠償金云云。
  ２、經查，昀陽公司給付之系爭石柱，確違反系爭契約第2條
      第1項約定；且昀陽公司未施作系爭拋刻工項，並有系爭
      瑕疵等節，業分別認定如上（一）、（二）所述。參以石
      材公會函載明：因原石之脆弱層石皮仍留在表面，故需刮
      除後始能處理，預估原石寬度將損失5公分左右，高度同
      樣損失5公分等情（見本院卷第86頁）以察，倘系爭石柱
      進行系爭拋刻工項，寬度、高度均將減少5公分，則原審
      被證一照片所示單面寬度80公分高度225公分（見原審卷
      第38頁）之系爭石柱，將成為寬75cm高225cm，顯不符合
      系爭契約入口地標詳圖：玄武岩原石柱W×H＝80×230cm
      之規格（見原審卷第61頁），亦屬系爭瑕疵之一部分。蓋
      昀陽公司倘就系爭石柱履行系爭拋刻工項，必產生上開情
      況，堪以認定。
  ３、次查，林口區公所於95年9月間辦理系爭工程決算時，查
      覺系爭工程施作完成之實品價值，與系爭契約所列單價符
      ，曾依系爭契約第15條第10項約定，以950929函請昀陽公
      司提出物料價值證明文件等節，業經認定如上（一）之４
      、所示。嗣兩造於95年11月8日調解時，曾同意就系
      爭分析表項目9以外部分之款項，即未被指證瑕疵部分，
      於95年11月30日先行給付，至系爭分析表項目9部分，另
      研擬解決方案等情，亦有兩造不爭執形式真正之系爭工程
      採購履約爭議調解會議紀錄附卷可稽（見原審卷第94頁）
      ，亦堪信為真。
  ４、復查，林口區公所嗣於95年11月9日以北縣林工字第09500
      25413號函通知昀陽公司，因昀陽公司遲未提出物料價值
      證明文件，將於近期自行取樣送驗，確認現場系爭石柱是
      否為系爭契約所載物品等情（見本院前審卷第86頁）。職
      此，林口區公所辯稱：伊曾於96年1月19日曾以北縣林工
      字第0950033335號函，請昀陽公司確實完成系爭石材之系
      爭拋刻工項，請伊履勘後，再辦理後續尾款結算作業；昀
      陽公司未依該函通知改正，伊續於96年8月14日再催請昀
      陽公司，於文到30日內完成系爭拋刻工項，俾便尾款結算
      撥付作業；逾期未履約，伊將以新設入口地標整筆工項不
      予計價原則，逕行辦理結算等節，並提出形式真正為昀陽
      公司所不爭執（見本院卷第61頁背面）之96年8月14日北
      縣林工字第0960022116號函（下稱林口區公所960814函）
      附卷為憑（見原審卷第88頁），自堪認為實在。
  ５、再按，承上（一）之４規定意旨，林口區公所依系爭契
      約要求昀陽公司修補上２所示之系爭石柱瑕疵，自無適用
      民法第356條規定餘地。又承上（二）之３所述，昀陽公
      司主張林口區公所員工易揚禮之指示為與有過失部分，亦
      非可取，附此指明。
  ６、又按，工作有瑕疵者，定作人得定相當期限，請求承攬人
      修補之。承攬人不於前條第1項所定期限內修補瑕疵，或
      依前條第3項之規定拒絕修補或其瑕疵不能修補者，定作
      人得解除契約或請求減少報酬。民法第493條第1項、第
      494條第1項本文分別定有明文。
  ７、卷查，關於系爭工程有系爭拋刻工項未施作，倘施作系爭
      拋刻工項，將致系爭石柱不符規格及系爭石柱原產地違反
      系爭契約第2條第1項約定等系爭瑕疵，林口區公所曾先後
      催請昀陽公司修補，業經認定如上。乃昀陽公司未予修補
      ，則林口區公所請求減少系爭工程款，應屬可採。
  ８、且按，當事人已證明受有損害而不能證明其數額或證明顯
      有重大困難者，法院應審酌一切情況，依所得心證定其數
      額。民事訴訟法第222條第2項定有明文。此係針對損害賠
      償事件之個性、特徵，根據程序利益保護論，兼顧實體法
      及程序法觀點，減輕當事人舉證責任，賦予法院為法評價
      及事實認定之裁量權，就損害數額施加評價裁量而不受限
      於客觀實體法，或酌予降低證明度以便確定該數額。是為
      貫徹上開立法意旨，得將其類推適用於其他債權之酌定、
      被告為抵銷抗辯之主動債權數額確定。
  ９、第查，昀陽公司主張系爭石柱原產地縱不符合系爭契約第
      2條約定，且有品質低落等情形，林口區公所僅能扣減系
      爭分析表之玄武岩原石柱（含造型修飾）工項（即系爭石
      柱工項）之費用113萬7704元等語（見本院卷第146頁、第
      159頁）。惟林口區公所則辯稱應扣減系爭分析表項目9之
      工程款207萬5812元等情（見本院前審卷第213頁、本院卷
      第130頁、第159頁）。本院衡酌系爭分析表9部分，昀陽
      公司違反者為玄武岩原石柱（含造型修飾）、石材拋光陰
      刻等部分；昀陽公司未履行上７所示各項義務可能減省費
      用，及對於林口區公所就系爭契約之可能損失；昀陽公司
      、林口區公所經本院闡明上開情事後就減少報酬之意見（
      見本院卷第159頁）及其他一切情形，並參諸上８所示規
      定及說明意旨，認林口區公所得扣減之系爭扣款為134萬
      3004元（計算式：【189617.40＋34216.68】×6＝00000
      00，元以下四捨五入，以下同）。逾此部分，則屬無據。
  10、至按，逾期懲罰性違約金，以日為單位，乙方如未依照本
      契約規定期限完工（包括併入逾期未改正部分），應按逾
      期日數，每日依本契約價金總額千分之三計算逾期懲罰性
      違約金。但未完成履約（或逾期未改正）部分不影響其他
      已完成部分之使用者，得按未完成履約部分之本約價金，
      每日依其千分之一計算逾期懲罰性違約金。逾期懲罰性違
      約金之總額（含逾期未改正之懲罰性違約金），以本契約
      價金總額之百分之二十為上限。系爭契約第17條第1款、
      第4款分別約定甚明。
  11、末查，昀陽公司未履行上７所示各項義務，且經林口區公
      所為催告後，仍未補正系爭瑕疵，業已詳如上所敘。是參
      諸上開約定，林口區公所自得請求系爭違約金。惟上７所
      示各項義務之違反，應未影響系爭工程其他已完成部分之
      使用（參上３所示之調解會議紀錄），故林口區公所以系
      爭契約結算總價，為系爭違約金之總額，應非可採。本院
      認應以上９所示林口區公所得扣減之系爭扣款為系爭違約
      金之計算總額，始符上10之約定意旨。是以，依系爭扣款
      134萬3004元×20％計算之上限金額為26萬8601元（計算
      式：0000000×20％＝268601）。倘按日千分之一計算，
      不過約200日，而昀陽公司逾期早已超過200日。因此，系
      爭違約金應以26萬8601元為適當，林口區公所逾此部分之
      抗辯，要非可採。
  12、據此而論，林口區公所為抵銷抗辯之系爭扣款134萬3004
      元、系爭違約金26萬8601元等部分，應屬可採。逾此部分
      之抵銷抗辯，則非可取，洵堪認定。
（五）昀陽公司得請求林口區公所給付之系爭款項為243萬8903
      元，及其法定遲延利息。
  １、林口區公所辯稱：昀陽公司既未完成系爭拋刻工項，自無
      法起算保固期間，當無保固期滿可言，不得請求返還系爭
      保固金云云。
  ２、經查，系爭工程於94年12月15日驗收（複驗），保固期間
      為1年，系爭保固金為47萬3333元；林口區公所除給付昀
      陽公司工程款1172萬7246元，尚有系爭尾款357萬7175元
      、系爭保固金合計405萬0508元未付等情，為兩造所不爭
      執（見上四之（一）所述），自堪認為實在。
  ３、第按，昀陽公司應於保固期滿前三十日主動通知林口區公
      所現場勘查，歸屬昀陽公司責任時，由昀陽公司進行修繕
      ，且無待解決事項後三十日內無息發還。昀陽公司未主動
      通知時，自動展延保固期限至兩造現場勘驗日認定，歸屬
      昀陽公司責任時，由昀陽公司進行修繕，且無待解決事項
      後三十日內無息發還，此觀諸系爭契約第14條第9項第6款
      約定即由。據此而論，系爭保固保證金係確保昀陽公司於
      完工後保固期間內，系爭工程標的於合理正常使用情況所
      生之事項，由保固人履行保養、維修之責任。
  ４、復查，系爭工程業已完工，但與系爭瑕疵有無，係屬二事
      等節，業經認定如上（三）所示。而系爭工程之保固期間
      ，係自驗收合格日之次日起算一年，系爭契約第16條第1
      項亦有明定。是以，系爭工程之驗收合格日為94年12月15
      日，有系爭驗收證明、原證七附卷可稽（分見原審卷第32
      頁、第92頁、本院前審卷第84頁、第85頁），則系爭工程
      之保固期間屆滿日為95年12月15日，應可確定。因此，昀
      陽公司請求林口區公所給付系爭保固金，自屬可採（參原
      審卷第97頁所附之昀陽公司95年12月28日函）。
  ５、至查，林口區公所950929函、960814函示內容，要係對系
      爭瑕疵之修補催告，而與系爭工程之修繕無關。據此可知
      ，系爭保固金，乃在保證昀陽公司於保固期間內所負之修
      繕義務，要與系爭工程之系爭瑕疵補正給付義務，係屬二
      事。故而，林口區公所上開所辯，應非可取。
  ６、且查，系爭尾款應於系爭工程完成，經林口區公所驗收合
      格，昀陽公司繳納系爭保固金後，15日內一次無息結付等
      情，此觀諸系爭契約第5條第2項第2款約定即明。以故，
      昀陽公司請求林口區公所給付系爭尾款，亦屬有據。
  ７、然按，二人互負債務，而其給付種類相同，並均屆清償期
      者，各得以其債務，與他方之債務，互為抵銷。第321條
      至第323條之規定，於抵銷準用之。民法第334條第1項本
      文、第342條分別定有明文。而對於一人負擔數宗債務而
      其給付之種類相同者，如清償人所提出之給付，不足清償
      全部債額時，由清償人於清償時，指定其應抵充之債務。
      清償人不為前條之指定者，依左列之規定，定其應抵充之
      債務：一債務已屆清償期者，儘先抵充。二債務均已屆清
      償期或均未屆清償期者，以債務之擔保最少者，儘先抵充
      ；擔保相等者，以債務人因清償而獲益最多者，儘先抵充
      ；獲益相等者，以先到期之債務，儘先抵充。民法第321
      條、第322條第1款、第2款亦有明定。
  ８、又查，林口區公所就系爭扣款134萬3004元、系爭違約金
      26萬8601元等部分為抵銷抗辯，應屬可採，業經認定如上
      （四）所述。而林口區公所業陳明應抵銷系爭尾款等情（
      見本院卷第159頁），是揆諸上７所示之規定意旨，系爭
      尾款之清償期在前，法定遲延利息較多，林口區公所就系
      爭尾款為抵銷，獲益較多。故上開系爭扣款、系爭違約金
      應抵銷系爭尾款，洵堪確定。從而，昀陽公司得請求之系
      爭尾款應為196萬5570元（計算式：00000000000000000
      08601＝0000000）。
  ９、再按，給付有確定期限者，債務人自期限屆滿時起，負遲
      延責任。給付無確定期限者，債務人於債權人得請求給付
      時，經其催告而未為給付，自受催告時起，負遲延責任。
      其經債權人起訴，或依督促程序送達支付命令，或為其他
      相類之行為者，與催告有同一之效力；遲延之債務，以支
      付金錢為標的者，債權人得請求依法定利率計算之遲延利
      息，民法第229條、第233條第1項本文分別定有明文。
  10、末查，系爭尾款雖約定無息結付，然參上６所示，系爭尾
      款係屬有確定期限之債務，林口區公所既未於系爭工程驗
      收合格之94年12月15日後15日為給付，則昀陽公司請求系
      爭尾款196萬5570元自94年12月31日至清償日止，按週年
      利率5％計算之利息，應屬可採。至系爭保固金部分，昀
      陽公司請求自起訴狀繕本送達日之翌日（即96年12月20日
      ，見原審卷第3項、第39頁）起至清償日止，按週年利率5
      ％計算之法定遲延利息，亦屬有據。
七、綜上所述，昀陽公司本於系爭契約之約定，請求林口區公司
    給付系爭款項405萬0508元，其中系爭尾款部分自94年12月3
    1日起算、系爭保固金自96年12月20日起算之法定遲延利息
    ，於243萬8903元及其中196萬5570元部分自94年12月31日起
    算（系爭尾款部分）、其餘47萬3333元自96年12月20日起算
    之法定遲延利息部分（系爭保固金部分），為有理由，應予
    准許。逾此所為請求，為無理由，應予駁回。原審就超過上
    開應准許部分，各為昀陽公司（即駁回昀陽公司之系爭保固
    金及其法定遲延利息請求部分）、林口區公司敗訴之判決（
    准許昀陽公司請求超過196萬5570元及其法定遲延利息部分
    ），尚有未洽。惟原審係命林口區公所給付昀陽公司357萬7
    175元及自94年12月31日起算之法定遲延利息，於結算上揭
    原審不當部分後，林口區公所應給付昀陽公司之金額即如上
    所示。易言之，本院認定林口區公所應給付昀陽公司之243
    萬8903元及法定遲延利息，係包括原審准許昀陽公司之196
    萬5570元及法定遲延利息請求（即系爭尾款部分），及原審
    駁回昀陽公司之47萬3333元及法定遲延利息請求（即系爭保
    固金部分），故關於原審判命林口區公司給付47萬3333元自
    94年12月31日至96年12月19日之法定遲延利息部分，結算後
    應併予廢棄。從而，林口區公所上訴意旨就此部分指摘原判
    決不當，求予廢棄改判，為有理由。至昀陽公司上訴部分，
    於上開結算後，即不能廢棄此部分原審判決，應認昀陽公司
    之上訴為無理由，駁回其上訴。另上開應准許部分，原審判
    命林口區公所給付，核無違誤，林口區公所上訴意旨，就此
    部分，仍執陳詞，指摘原判決不當，求予廢棄，為無理由，
    應駁回其上訴。
八、本件事證已臻明確，至於未論述之爭點；兩造其餘之攻擊或
    防禦方法；未經援用之證據，經本院斟酌後，認為均不足以
    影響本判決之結果，自無一一詳予論駁之必要，併此敘明。
九、據上論結，本件昀陽公司之上訴為無理由，林口區公所之上
    訴為一部有理由，一部無理由，依民事訴訟法第450條、第
    449 條第1項、第78條、第79條，判決如主文。
中    華    民    國    100   年    1     月    18    日
                  民事第五庭
                        審判長法  官  李錦美
                              法  官  黃雯惠
                              法  官  鍾任賜
正本係照原本作成。
如不服本判決，應於收受送達後20日內向本院提出上訴書狀，其
未表明上訴理由者，應於提出上訴後20日內向本院補提理由書狀
（均須按他造當事人之人數附繕本）上訴時應提出委任律師或具
有律師資格之人之委任狀；委任有律師資格者，另應附具律師資
格證書及釋明委任人與受任人有民事訴訟法第466條之1第1項但
書或第2項（詳附註）所定關係之釋明文書影本。
中    華    民    國    100   年    1     月    18    日

                              書記官  吳金來
附註：
民事訴訟法第466條之1（第1項、第2項）：
對於第二審判決上訴，上訴人應委任律師為訴訟代理人。但上訴
人或其他法定代理人具有律師資格者，不在此限。
上訴人之配偶、三親等內之血親、二親等內之姻親，或上訴人為
法人、中央或地方機關時，其所屬專任人員具有律師資格並經法
院認為適當者，亦得為第三審訴訟代理人。